【裁判字號】    89,簡上,116
【裁判日期】    890720
【裁判案由】    調整租金
【裁判全文】
臺灣高雄地方法院民事判決  八十九年度簡上字第一一六號
    上  訴  人  丙○○○
                己○○
                乙○○
                甲○○
                丁○○
    兼右五  人
    訴訟代理人  戊○○      住.
    被上訴  人  中國石油股份有限公司  設台北市○○路○段八三號
    法定代理人  陳朝威      住.
    訴訟代理人  周中臣  律師
                黃錫耀  律師
右當事人間請求調整租金事件，上訴人對於中華民國八十九年二月十日本院高雄簡易
庭八十八年度雄簡字第三三一三號第一審判決提起上訴，本院判決如左：
    主  文
原判決第二項關於命上訴人給付超過新台幣貳仟零捌拾伍元，及上訴人戊○○、丙○○○、己○○、乙○○、甲○○自民國八十八年十二月十九日起，上訴人丁○○自民
國八十八年十二月二十八日起，均至清償日止，按年息百分之五計算之利息，及該部
分假執行之宣告，暨訴訟費用之裁判均廢棄。
右開廢棄部分，被上訴人在第一審簡易之訴及其假執行之聲請均駁回。
其餘上訴駁回。
第一、二審訴訟費用由上訴人負擔。
    事  實
甲、上訴人方面：
一、聲明：
(一)原判決廢棄。
(二)被上訴人在第一審之訴及假執行之聲請均駁回。
(三)第一、二審訴訟費用由被上訴人負擔。
二、陳述：除與原審判決書所載者相同茲予引用外，補稱：
(一)上訴人之被繼承人陳水標為被上訴人之員工，於五十四年間向被上訴人承租坐落
    高雄市○○段後勁小段一０九一地號如附圖所示編號一０九一之六之土地 (下稱
    系爭土地) 建築房屋時，上訴人之被繼承人陳水標負有於被上訴人公司發生公安
    事件時，應立即到場進行處理之義務，故約定系爭土地租金為每年一元，顯僅具
    有象徵意義，且未依土地法第一百零二條之規定辦理地上權之登記。現上訴人之
    居住作息仍需依照被上訴人訂頒「高雄煉油廠宿舍暨勞工住宅管理要點」之拘束
    ，非僅剝奪上訴人居住之權利，影響生活起居，上訴人所受限制與拘束非坊間可
    比擬，權利義務不相對等，且增建、改建受有限制，以致上訴人未能充分運用，
    顯然減少系爭土地上房屋之利用價值，且上訴人不得再向政府辦理在其他地區購
    買房地之低利貸款。
(二)被上訴人自八十五年起迄今之每年租金一元，均已提存法院。原審判決認系爭土
    地坐落區域內設有學校、綠地、圍牆、市場等，作為調高租金之依據，惟上開設
    施均在訂立系爭土地租約前即有，況且該地區因受被上訴人工廠污染，目前僅老
    弱婦孺居住，小學也逐年減班，何來工商繁榮，且居住品質與條件越差。系爭土
    地之價值雖已隨社會經濟之繁榮而增加，住宅區內亦設有學校，然其收費高出義
    務教育之學校機構七至八倍之多，甚至教學品質日漸低落，何有受益，被上訴人
    為因應臨時事故如停電或意外故障及火災等突發事故，利用住宅區內同仁即時搶
    救修理，被上訴人所獲得之利益實無法以金錢估計，故被上訴人僅以公告地價作
    為相當對價調整租金之依據，實有欠公允平等，應以系爭土地不能充分供給上訴
    人自由使用，限制承租人使用權利為考量，更需衡酌物價指數變動作裁量，且因
    被上訴人事前未與上訴人協商，縱認被上訴人提高租金為可採，亦應自八十七年
    一月一日起算，且於調高租金後，上訴人不應再受被上訴人訂頒「高雄煉油廠宿
    舍暨勞工住宅管理要點」之限制，可以任意增建、改建。
三、證據：援用原審之立證方法，另提出勞工住宅貸款租地合約、中國石油股份有限
    公司高雄煉油總廠總務室事務租作業程序書、切結書、台灣地區消費者物價指數
    、中國石油股份有限公司高雄煉油廠函、房屋稅籍證明書、高雄煉油廠宿舍暨勞
    工住宅管理要點、高雄煉油廠後勁宿舍區勞工住宅後院空地增建房屋處理要點等
    各一份、提存書五紙為證。
乙、被上訴人方面：
一、聲明：
(一)上訴駁回。
(二)第二審訴訟費用由上訴人負擔。
二、陳述：除與原審判決書所載者相同茲予引用外，補稱：
(一)系爭土地於五十四年承租之初，約定每年租金一元，並無特定具體之計算標準，
    係因當時土地價值有限，被上訴人為體恤承租員工建築房屋尚需貸款負擔本息，
    員工收入不，且需供養家庭等情，為綜合考量，俾使承租員工之負擔能減至最低
    ，而系爭土地於五十九年八月始有實施第一次規定地價，當時之公告現值為每平
    方公尺新台幣  (下同)一百四十五點二元；其後系爭土地之公告現值自六十三年
    十二月每平方公尺二千二百八十元調高至八十五年七月及八十八年七月之一萬一
    千元與一萬一千五百元，如以市價相較，差距更大，另被上訴人就上訴人等所承
    租之系爭土地，於八十七年度所繳納之地價稅高達三萬二千四百八十一元，然上
    訴人僅繳納每年租金一元，是被上訴人就系爭土地所繳之地價稅既有遞增之情形
    ，則原審所為准予調整租金為六百九十六元之認定，洵屬可採。
(二)上訴人所承租系爭土地附近環境，除工商日益繁榮外，且因新頒布之環保法規所
    訂污染判定標準較先前嚴格，故無居住品質變差之情形，又被上訴人廠區若發生
    工安事故時，上訴人並無應召救災之義務；另系爭土地有無依土地法第一百零二
    條規定辦理地上權登記及房屋之增改建受有限制等情，則與是否准予調整租金之
    認定無涉。
(三)按「租賃物為不動產者，因其價值之昇降，當事人得聲請法院增減其租金」，民
    法第四百四十二條定有明文。姑不論當初約定租金一元原因究為，今系爭土地大
    幅增值，近年來承租員工或眷屬之收入及生活水準已較承租時為高，上訴人戊○○之月薪為六萬五千餘元，系爭土地調漲後每年租金為六百九十六元，為上訴人
    所能輕易負擔，審酌情事變更及公平原則，系爭土地之租金應予調整。
三、證據：援用原審之立證方法，另提出監察院函、高雄煉油廠宿舍暨勞工住宅管理
    要點等各一份、申報地價謄本五份為證。
    理  由
一、本件被上訴人起訴主張：上訴人之被繼承人陳水標生前係被上訴人之員工，於五
    十四年十二月一日向被上訴人承租系爭土地興建房屋供居住使用，除因考量當時
    所繳納之地價稅額外，尚因體恤當時土地價值有限，承租員工之收入不高與生活
    支出龐大，若租地蓋屋將貸款負擔本息，而員工尚須供養家庭，恐渠等不堪負荷
    ，乃使承租土地之員工負擔減至最低，故約定系爭土地每年租金一元，租期則未
    定有期限。然系爭土地每平方公尺之公告現值已自五十九年八月一百四十五點二
    元，至八十五年七月、八十八年七月各調高為一萬一千元、一萬一千五百元，被
    上訴人於八十七年度就系爭土地所繳納之地價稅亦高達三萬二千四百八十一元，
    而近年來承租之員工或眷屬之收入及生活水準均已較承租時為高，被上訴人因此
    認有調高租金之必要，況且調漲後之每年租金六百九十六元，為上訴人等所能輕
    易負擔。惟上訴人每年仍僅願給付一元之租金，顯然過低。另被上訴人已於八十
    四年九月二十日通知上訴人自八十五年一月一日起每年租金調整為六百九十六元
    ，因上訴人不同意，未於八十五年、八十六年、八十七年依調整後之租金給付，
    爰依民法第四百四十二條前段、民事訴訟法第三百九十七條第一項之規定，提起
    本訴。
二、上訴人則以：上訴人之被繼承人陳水標向上訴人承租系爭土地建築房屋，並為因
    應被上訴人發生臨時公安事故時，員工應立即到場處理，及為集中管理員工，充
    份調度運用人力，而向行政院國民住宅興建委員會及台灣省政府申請興建勞工住
    宅貸款輔建，故約定系爭土地租金為每年一元，顯僅具有象徵意義，現上訴人之
    居住作息仍受被上訴人訂頒「高雄煉油廠宿舍暨勞工住宅管理要點」之拘束，非
    惟剝奪上訴人改建及增建之權利，影響生活起居，顯然減少系爭土地上房屋之利
    用價值，且上訴人不得再向政府辦理在其他地區購買房地之低利貸款，上訴人所
    受限制與拘束，權利、義務不相對等，又系爭土地內雖設有學校、綠地、圍牆、
    市場，惟係在訂立系爭土地租約前已有，況且該地區因受被上訴人工廠污染，目
    前僅老弱婦孺居住，小學也逐年減班，且居住品質與條件越差。系爭土地之價值
    雖已隨社會經濟之繁榮而增加，住宅區內設立之學校收費高出義務教育之學校機
    構七至八倍之多，甚至教學品質日漸低落，上訴人未有受益，而被上訴人為因應
    臨時突發事故，利用住宅區內同仁即時搶救修理，被上訴人所獲得之利益實無法
    以金錢估計，被上訴人僅以公告地價作為調整租金之依據，實有欠公允平等，更
    需衡酌物價指數變動，及上開限制承租人使用權利等因素為考量，而被上訴人事
    前未與上訴人協商，縱認被上訴人提高租金為可採，亦應自八十七年一月一日起
    算，且於調高租金後，上訴人不應再受被上訴人頒布「高雄煉油廠宿舍暨勞工住
    宅管理要點」之限制，系爭土地上之房屋可以任意增建、改建等語，資為抗辯。
三、被上訴人主張系爭土地為被上訴人所有，上訴人之被繼承人陳水標原為被上訴人
    之員工，於五十四年十二月一日與上訴人簽訂勞工住宅貸款租地契約，約定承租
    系爭土地建築房屋及作為前後院使用、面積為一百二十七平方公尺、租金每年一
    元，上訴人之被繼承人陳水標在系爭土地建築房屋即高雄市○○區○○段六八五
    建號、門牌號碼高雄市楠梓區○○○路北七巷十一號，並登記為所有權人，嗣被
    繼承人陳水標於六十八年十一月二日死亡，上訴人為被繼承人陳水標之繼承人，
    且尚未就繼承之遺產為分割之情，此有勞工住宅貸款租地合約書、土地所有權狀
    、建物登記簿謄本、戶籍謄本各一份在卷可參，且為上訴人所不否認，堪信為真
    實。是上訴人雖非系爭土地之承租人，惟上訴人係承租人即被繼承人陳水標之繼
    承人，而參諸被上訴人與被繼承人陳水標所訂立之勞工住宅租地合約書所載之契
    約內容以觀，上開租賃契約所生之權利及義務為財產權之一種，又非專屬被繼承
    人陳水標本身，依民法第一千一百四十八條之規定，繼承人全體即上訴人自應承
    受被繼承人陳水標關於本件租賃契約之權利、義務。又被上訴人主張每年租金自
    八十五年一月一日起調高為六百九十六元，則為上訴人所不同意，並以前開情詞
    置辯，本件所應審究者為被上訴人得否主張調高租金及其數額每年以若干為適當
    ，茲將本院之判斷意見說明如下：
(一)按租賃物為不動產者，因其價值之昇降，當事人得聲請法院增減其租金，但其租
    賃定有期限者，不在此限；法律行為成立後，因不可歸責於當事人之事由，致情
    事變更非當時所得預料，而依其原有效果顯失公平者，法院應依職權公平裁量，
    為增、減給付或變更其他原有效果之判決，民法第四百四十二條、民事訴訟法第
    三百九十七條第一項分別定有明文。又民法第四百四十二條所謂價值之昇降，係
    指租賃物本身之價值，於租賃契約成立後有昇降者而言；應否增加租金及應增加
    若干，須由法院就該租戶對於租賃物之需要及其使用所受之利益，暨該土地一般
    經濟狀況而斷定之；土地依民法第四百四十二條提起請求增加租金之訴，如起訴
    前之租金並未按原約定租金額付清，則法院准許增加之判決，得自出租人為調整
    租金之意思表示時起算；因情事變為增加給之判決，非全以物價變動為根據，並
    應依客觀之公平標準，審酌一切因情事變更所受之損失，他方因情事變更所得之
    利益，及其他實際情形，以定其增加給付之適當數額，最高法院二十六年滬上字
    第四號、十九年上字第一三二號、四十八年台上字第五二一號、六十六年台上字
    第二九七五號判例可資參照。
(二)經查，被上訴人與上訴人之被繼承人陳水標於五十四年十二月一日就系爭土地訂
    立租賃契約，約定每年租金一元，被繼承人陳水標死亡後，上訴人繼承被繼承人
    陳水標與被上訴人本件租賃契約之權利、義務，租金一直未有調整，直至被上訴
    人於八十四年九月二十日通知上訴人自八十五年一月一日起，每年租金調整為六
    百九十六元，上訴人不同意，乃將八十五年、八十六年、八十七年之租金依調整
    前之租金即每年一元提存於本院等情，為上訴人所不爭執，復有提存書三紙、被
    上訴人八十四年九月二十日總產字第Ｃ八四０九一八三五號函在卷可憑。至被上
    訴人主張其與被繼承人陳水標於五十四年十二月一日訂立系爭土地租賃契約時，
    因當時系爭土地之價值有限，並顧及承租員工之收入與生活支出，在系爭土地建
    蓋房屋尚需貸款負擔本息，為使承租土地之員工負擔減至最低，故酌定系爭土地
    之每年租金為一元等情，固為上訴人所是認，惟上訴人主張尚為因應被上訴人發
    生臨時公安事故時，承租之員工可立即到場處理，及為集中管理員工，充份調度
    運用人力，而向行政院國民住宅興建委員會及台灣省政府申請興建勞工住宅貸款
    輔建等情，亦為被上訴人所不爭執，足認被上訴人於五十四年間為使其員工(
    包含上訴人之被繼承人陳水標在內)在工作場所附近有屋可供居住，免舟車往返
    ，復為減輕員工在工廠附近建屋之貸款負擔，使員工之生活得以穩定，並為顧及
    被上訴人發生公安事件時，居住在附近之員工可立即到場協助處理，及員工收入
    暨系爭土地價值均不高，因此約定系爭土地每年租金一元之情，堪以認定。
(三)惟查，自五十四年起迄至八十五年止三十餘年期間，系爭土地之價格已隨城市土
    地開發、經濟發展而大幅增加，系爭土地之公告現值乃自五十九年八月每平方公
    尺一百四十五點二元，調高為八十五年七月一萬一千元、八十八年七月為一萬一
    千五百元等節，有地價謄本二紙及土地登記簿謄本一份附卷可憑。而近年來全民
    ( 含承租之員工及其眷屬在內）之年收入所得已隨經濟繁榮大幅提昇，此為眾所
    週知之事實，即系爭土地之價值，於租賃契約成立後已有增加，且承租人即上訴
    人之收入所得亦因經濟發展而逐年增加，此一情事變更非可歸責於被上訴人，亦
    非訂約當時所得預料，則於兩造約定系爭土地每年租金一元後之三十餘年，若仍
    依原約定之內容而為給付，顯失公平，被上訴人訴請增加租金，洵屬有據。
(四)又查，上訴人為被繼承人陳水標之繼承人，於被繼承人死亡後，雖繼受本件租賃
    契約之權利及義務，然除繼承人即上訴人戊○○亦係被上訴人之員工，另係基於
    與上訴人之僱傭關係，對於被上訴人發生公安事件負有到場救助之義務，而非基
    於本件租賃契約負有到場救助之義務，其他繼承人因不具被上訴人公司員工身分
    者，於被上訴人發生公安事件時，並無到場協助處理之義務等情，為上訴人所自
    承。再參以系爭土地價值大增加，承租人之收入亦逐年提高，上訴人為照顧低收
    入之承租員工之目的已不復存在，況系爭土地靠近楠梓加工區，工商業尚稱繁榮
    ，及上訴人如欲在住宅後院空地增建房屋尚需經被上訴人之同意之限制等情，此
    有高雄煉油廠後勁宿舍區勞工住宅後院空地增建房屋處理要點一件附卷可憑。復
    參酌土地法第九十七條、第一百零五條規定租用基地建築房屋者，基地租金以不
    超過土地及其建築物申報總價額年息百分十為限，本院認被上訴人主張系爭土地
    每年租金依據該地區最小住宅面積一０一．一六平方公尺 (含建築基地及前後院
    ) ，按八十四年度申報地價千分之二計算為六百九十六元  (即101.16×3440×
    0.002＝696) ，洵屬適當，是被上訴人主張系爭土地之租金自八十五年一月一日
    起，每年調整為六百九十六元，應屬可採。
(五)至上訴人主張系爭土地位處之地區因受被上訴人工廠污染，居住品質與條件越差
    ，且上訴人不得再向政府辦理在其他地區購買房地之低利貸款，系爭土地之租金
    如增加，則其上房屋之改建、增建限制應予廢除云云，然查：兩造就系爭土地上
    房屋之改建及增建，固應受高雄煉油廠後勁宿舍區勞工住宅後院空地增建房屋處
    理要點之限制，然被上訴人訴請增加之租金，非依一般土地租金之行情予以調整
    ，而僅調高為每年六百九十六元，顯已將改建、增建之限制因素，及系爭土地附
    近供作被上訴人煉油之用，較其他地區之環境品質為差，及上訴人因繼承被繼承
    人所有之系爭土地上房屋，致未能辦理低利貸款等因素考慮在內，上訴人主張若
    系爭土地租金調整為每年六百九十六元，則應將系爭土地之房屋之改建及增建限
    制予以廢除一節，即無可採。
四、又債權人受領遲延，清償人得將其給付物，為債權人提存之，民法第三百二十六
    條定有明文。債務一經依債之本旨提存，債之關係消滅，不符債之本旨者，不生
    清償之效力，惟其給付可分者，於符合債之本旨之部分，生一部清償之效力。本
    件系爭土地租金應自八十五年一月一日起調高為六百九十六元，如上所述，而上
    訴人已依原約定租金每年一元，向法院提存八十五年、八十六年、八十七年之租
    金共三元，此有提存書三紙附卷可考，雖上訴人之提存未符合債之本旨，然兩造
    約定租金以金錢給付之，是屬可分之給付，則上訴人提存三元已生一部清償之效
    力，於扣除三元後，上訴人積欠被上訴人八十五年、八十六年、八十七年度三年
    之租金共為二千零八十五元。
五、綜上所述，本件被上訴人主張自八十五年一月一日起，系爭土地每年租金為六百
    九十六元，及上訴人積欠八十五年、八十六年、八十七年三年之租金共二千零八
    十五元為可採，上訴人上開所辯，均無可取。從而，被上訴人本於民法第四百四
    十二條、民事訴訟法第三百九十七條第一項之法律關係，訴請上訴人承租系爭土
    地之租金，自八十五年一月一日起，每年調整為六百九十六元，及上訴人應給付
    上訴人二千零八十五元，及自上訴人戊○○、丙○○○、己○○、乙○○自八十
    八年十二月十九日起，上訴人丁○○自八十八年十二月二十八日起，均至清償日
    止，按年息百分之五計算之利息，應予准許，逾此部分所為之請求，為無理由，
    應予駁回 (原判決認定上訴人應負連帶給付租金之責，惟上訴人與被上訴人間就
    本件給付租金義務，既未明示，亦無法律定應負連帶給付之責，上訴人就此租金
    之給付，應付共同給付之責) 。至被上訴人敗訴部分，其假執行之聲請失所附麗
    ，應併予駁回。原審就超過上開應准許部分，為上訴人敗訴之判決，並為假執行
    之宣告，自有未洽，上訴意旨就此部分指摘原判決不當，求予廢棄改判，為有理
    由，至於應准許上訴人給付部分，及原審判命上訴人給付，並為假執行之宣告，
    核無違誤，上訴意旨，仍執陳詞，指摘原判決不當，求予廢棄改判，為無理由，
    應駁回其上訴。
六、據上論結，本件上訴為一部有理由、一部無理由，依民事訴訟法第四百三十六條
    之一第三項、第四百四十九條第一項、第四百五十條、第七十九條但書，判決如
    主文。
中      華      民      國    八十九    年      七      月    二十      日
                              臺灣高雄地方法院民事第二庭
~B審判長法官  謝靜雯
~B法      官  汪怡君
~B法      官  張桂美
右為正本係照原本作成。
本判決不得上訴。
中      華      民      國    八十九    年      七      月    二十一    日
~B法院書記官  楊銘仁


司法院資訊處製作；財團法人民間司法改革基金會備份。
